【裁判字號】    95,訴,1481
【裁判日期】    950815
【裁判案由】    詐欺等
【裁判全文】
臺灣板橋地方法院刑事判決              95年度訴字第1481號
公  訴  人  臺灣板橋地方法院檢察署檢察官
被      告  乙○○
上列被告因詐欺等案件，前經檢察官提起公訴（95年度偵緝字第
963 號），本院判決如下：
    主  文
乙○○幫助意圖為自己不法之所有，以詐術使人將本人之物交付
，累犯，處有期徒刑肆月，如易科罰金以佰元折算壹日。
    事  實
一、乙○○前曾於民國86年間因殺人未遂、槍砲等案件，經法院
    各判處有期徒刑四年、十月，並定應執行有期徒刑四年六月
    確定，自86年10月21日起執行，期間於89年1 月12日假釋出
    監付保護管束，至91年1 月27日保護管束期滿執行完畢。詎
    其猶不知悔改，於上開有期徒刑執行完畢五年內，復於93年
    11月上旬某日，在臺北縣三重市某處，可預見一般人無故不
    自行申辦金融機構帳戶使用，反以價購或其他方式取得他人
    申辦之金融機構帳戶使用，可能係為遂行詐欺之不法所有意
    圖犯罪，仍不違背其本意而基於幫助他人詐欺取財之不確定
    故意，以不詳之代價，將其原於90年6 月27日開戶申辦之中
    華郵政股份有限公司板橋江翠郵局帳號0000000-0000000 號
    存簿儲金帳戶之存摺、金融卡、密碼，提供予不詳詐欺集團
    供作詐騙他人匯款之人頭帳戶使用，其為掩飾上情脫免責任
    ，並於93年11月11日，至上開郵局謊稱印鑑遺失，申辦變更
    印鑑。嗣於同年12月15日上午10時許，即有甲○○接獲上開
    詐欺集團成員電話，向其詐騙佯稱其中獎惟須先匯款作為慈
    善捐款，誘使甲○○依指示至新竹縣新豐山崎郵局，先後於
    同年月15日、16日、21日接續匯款共計新臺幣（下同）10萬
    元至上開詐欺集團提供之人頭帳戶內，其中於93年12月16日
    12 時32 分許，匯款2 萬元至乙○○提供之上開郵局帳戶，
    同日旋由上開詐欺集團成員以金融卡提領一空，事後甲○○
    發覺有異，經報警循線調查，始查悉上情。
二、案經高雄縣政府警察局移送臺灣高雄地方法院檢察署檢察官
    呈請臺灣高等法院檢察署檢察長核轉臺灣板橋地方法院檢察
    署檢察官偵查起訴。
    理  由
一、訊據被告乙○○否認有上揭犯罪事實，辯稱：伊上開郵局帳
    戶存摺，係於93年11月中，放在機車前方置物籃內，停放在
    臺北縣三重市碧華公園內時，和身分證、印鑑、金融卡一起
    被偷，伊有去三峽的派出所備案，並無販賣郵局帳戶存摺，
    又伊因積欠銀行信用卡債，無力償還，怕銀行自動將伊上開
    郵局帳戶扣款，才申辦印鑑更換，更換後一個月，伊上開郵
    局帳戶存摺就遺失，伊上開郵局帳戶自93年10月5 日之後就
    沒有存入款項使用云云。惟查，被告雖稱其身分證與本件上
    開郵局帳戶存摺一起失竊云云，然經查其身分證最後辦理補
    發係於90年6 月5 日，其後並未有再申請補發之情，此有臺
    北縣三峽鎮戶政事務所95年4 月21日北縣峽戶字第09500015
    24號、臺北縣板橋市戶政事務所95年4 月28日北縣板戶字第
    0950004569號等函附於偵查卷可稽，與被告上開所辯已有不
    符；又其申辦更換之上開郵局帳戶新印鑑係篆體字，而舊印
    鑑係楷體字，此有偵查卷附之上開郵局帳戶申請變更帳戶事
    項申請書可按，惟其於偵查中竟提出楷體字之印鑑章主張係
    更換之新印鑑，此亦有臺灣板橋地方法院檢察署95年度偵緝
    字第963 號偵查卷45頁被告所蓋印文可參，偵查中又翻異前
    詞改稱更換後之印鑑未遺失（見上開偵查卷43頁），亦與被
    告上開所辯被竊之情不符；又經查被告上開郵局帳戶，自其
    於93年11月11日辦理更換印鑑後，至其所稱一個月（即同年
    12月10日）後遺失止間，尚有二筆各為2 千元、10萬元之款
    項存提交易，此亦有偵查卷附之上開郵局帳戶交易清單可稽
    ，與被告上開所辯其於上開更換印鑑後遺失前持有之期間未
    有使用之情亦顯然不符。綜上所述諸點，可見被告上開所辯
    遺失本件上開郵局帳戶存摺情節，與事實均有不符，且前後
    說詞不一，所稱申辦更換印鑑係為阻止銀行自動扣款信用卡
    債云云，亦有違常情，顯均不足採，是被告上開所辯本件郵
    局帳戶存摺係遺失一節，應係刻意匿飾不法之諉辯之詞，非
    屬真實。復參諸卷附被告上開郵局帳戶交易清單所示，可見
    被告上開郵局帳戶原本至93年8 月13日止時，該帳戶結存金
    額即僅餘30元，本不足銀行自動扣繳信用卡債，由此益見被
    告上開所辯更換印鑑之目的原因顯不可採，且自此該帳戶均
    未再有何交易使用，直至被告於同年11月11日變換印鑑後，
    同日即有交易進行，且其後交易進行至93年12月30日始止，
    再者提款均已卡片提款或跨行提款，亦見提款人持有該帳戶
    之金融卡及密碼，核諸被告所稱自93年10月5 日後就未再使
    用該帳戶之情，參互印證上述諸情，堪認被告上開所辯遺失
    存摺、金融卡、密碼等一節應非事實，顯係於93年11 月 上
    旬時，已將上開郵局帳戶存摺、金融卡、密碼提供他人使用
    ，應屬無誤。此外，上揭犯罪事實，尚有被害人甲○○匯款
    至被告上開郵局帳戶之郵政國內匯款執據、被告上開郵局帳
    戶交易清單等資料附卷可資佐證。是本件事證已臻明確，被
    告上揭幫助詐欺取財之犯行洵堪認定，應予依法論科。
二、又本件被告行為後，民國94年1 月7 日修正、刪除之刑法第
    30條（將條文明確修正為「幫助他人實行犯罪行為者，為幫
    助犯」，「從犯」用語改為「幫助犯」）、第33條第5 款（
    修正提高罰金最低額為新臺幣一千元以上，以百元計算之）
    、第47條（將累犯修正限制以故意再犯為限，並增訂強制工
    作處分擬制累犯規定）、第41條第1 項（將易科罰金折算標
    準提高為「以新臺幣一千元、二千元或三千元折算一日」）
    等規定，業於95年7 月1 日生效施行，罰金罰鍰提高標準條
    例第2 條原易科罰金提高折算標準金額倍數規定，並於95年
    4 月28日配合修正刪除，同於95年7 月1 日生效施行，是經
    依同法第2 條規定綜合比較新舊法結果，被告本件所犯之罪
    ，依修正後之上開規定處斷，並無有利，自仍應適用其行為
    時之舊法即94年1 月7 日修正施行前之刑法上開規定處斷。
    是核被告上開所為，係犯修正前之刑法第30條、刑法第339
    條第1 項之幫助詐欺取財罪。又被告係幫助他人犯罪，爰依
    修正前之刑法第30條第2 項規定減輕其刑。公訴意旨雖謂被
    告上開所為係犯修正前之刑法第30條、第340 條之幫助常業
    詐欺（本條常業詐欺規定，於上述修正時，為配合連續犯規
    定之刪除，亦經刪除）及修正前之刑法第30條、洗錢防制法
    第9 條第1 項之幫助洗錢等罪嫌云云，惟查本件僅查有被害
    人甲○○一人指述遭人詐騙匯款至被告上開郵局帳戶，並未
    查獲詐騙之人，又查無其他證據足以該實行詐騙之人究屬偶
    發因素之隨機犯，抑係恃此維生之詐騙常業犯，即應從有利
    被告之認定，即本案應屬一般詐欺罪之範疇，而非常業詐欺
    罪，故尚難論以被告係犯常業詐欺罪之幫助犯，是公訴意旨
    此部分所認容有未洽，惟起訴事實相同，此部分逕予變更起
    訴法條論究；又按洗錢防制法之制定，旨在防止特定重大犯
    罪不法所得之資金或財產，藉由洗錢行為，諸如經由各種金
    融機關或其他交易管道，轉換成為合法來源之資金或財產，
    切斷資金與當初犯罪行為之關連性，隱匿犯罪行為或該資金
    不法來源之本質，使偵查機關無法藉由資金之流向追查犯罪
    行為人，其所保護之法益為國家對特定重大犯罪之追訴及處
    罰，另洗錢行為係指行為人為掩飾或隱匿自己重大犯罪所得
    財物或財產上之利益，或行為人掩飾、收受、搬運、寄藏、
    故買或牙保他人因重大犯罪所得財物或財產上之利益，除利
    用不知情之合法管道（如金融機關）為之外，其他使所得財
    物或利益之來源合法化，或改變該財物或利益之本質，以避
    免追訴處罰之掩飾、藏匿犯特定重大犯罪所得財產或利益之
    行為均屬之，若非先有犯罪所得或利益，再加以掩飾或隱匿
    ，而係取得犯罪所得或利益之犯罪手段，或未合法化犯罪所
    得或利益之來源，而能一目了然來源之不法性，即非洗錢防
    制法所規範之對象，經查，本件係對被害人甲○○實行詐騙
    之人利用被告所提供之帳戶將詐欺所得之款項直接匯入該帳
    戶，其要求被害人將金錢匯入被告帳戶之行為，本為其實施
    詐欺行為之犯罪手段，並非於取得財物後，另為掩飾、隱匿
    其詐欺所得之行為，亦非被告於詐騙之人實行詐欺犯罪取得
    財物後，另由被告為之掩飾、隱匿行為，此自被害人於接獲
    實行詐騙之人之來電後，直接依指示將金錢匯入被告帳戶等
    情可得而知，且偵查機關得藉由被害人將款項匯入被告帳戶
    等情，一目了然資金來源之不法性，並得以追查資金之流向
    ，資金與當初犯罪行為之關連性並未被切斷，與「掩飾」、
    「隱匿」之性質亦有不符，核與洗錢防制法第二條規定之洗
    錢行為構成要件有間，再者，洗錢防制法為配合上開刑法修
    正將連續犯之規定刪除，亦於95年5 月30日修正公布，將該
    法第3 條所列舉洗錢罪行為客體規範之重大犯罪第5 款之常
    業詐欺罪刪除，並配合自95年7 月1 日施行，足見常業詐欺
    罪已非洗錢防制法規範之洗錢犯行，另依上述本件被告犯行
    ，應僅能成立普通詐欺罪之幫助犯，則本件正犯所為既非屬
    洗錢防制法第3 條所稱之重大犯罪，自亦非該法所規範之洗
    錢犯行，是公訴意旨此部分所認亦有未洽，本件此部分不能
    證明被告犯罪，本應諭知無罪，惟此公訴意旨認此部分與上
    述被訴幫助詐欺部分有想像競合犯之裁判上一罪關係，爰不
    另為無罪之諭知。又被告前曾於86年間因殺人未遂、槍砲等
    案件，經法院各判處有期徒刑四年、十月，並定應執行有期
    徒刑四年六月確定，自86年10月21日起執行，期間於89年1
    月12日假釋出監付保護管束，至91年1 月27日保護管束期滿
    執行完畢，有臺灣高等法院被告全國前案紀錄表在卷可稽，
    被告前受有期徒刑執行完畢，於五年以內再犯本件有期徒刑
    以上之罪，為累犯，應依修正前之刑法第47條規定，加重其
    刑。爰審酌被告前已有犯罪紀錄，素行非佳，因生活困難挺
    而走險，提供帳戶予詐欺集團使用，所為已影響社會正常交
    易安全，增加被害人尋求救濟之困難，並使犯罪之追查趨於
    複雜，暨其犯罪之動機、目的、手段、生活狀況、智識程度
    及犯罪後之態度等一切犯罪情狀，量處如主文所示之刑，並
    依修正前之刑法規定諭知易科罰金之折算標準。
據上論斷，應依刑事訴訟法第299 條第1 項前段、第300 條，刑
法第2 條第1 項前段、第339 條第1 項、修正前之刑法第30條、
第47條、第41條第1 項前段，罰金罰鍰提高標準條例第1 項前段
、修正前之罰金罰鍰提高標準條例第2 條，判決如主文。
本案經檢察官靳開聖到庭執行職務
中    華    民    國    95    年    8     月    15    日
              刑事第六庭  審判長法  官  王  屏  夏
                                法  官  王  偉  光
                                法  官  彭  全  曄
以上正本證明與原本無異
如不服本判決應於送達後10日內向本院提出上訴狀
                                書記官  梁  宜  庭
中    華    民    國    95    年    8     月    15    日
附錄本案論罪科刑法條全文：
中華民國刑法第339條
（普通詐欺罪）
意圖為自己或第三人不法之所有，以詐術使人將本人或第三人之
物交付者，處5 年以下有期徒刑、拘役或科或併科1 千元以下罰
金。
以前項方法得財產上不法之利益或使第三人得之者，亦同。
前二項之未遂犯罰之。


司法院資訊處製作；財團法人民間司法改革基金會備份。
